【裁判字號】    99,訴,14
【裁判日期】    990324
【裁判案由】    分割共有物
【裁判全文】
臺灣雲林地方法院民事判決                99年度訴字第14號
原      告  辰○○○
被      告  丙○○
被      告  癸○○○
被      告  寅○○
被      告  己○○
被      告  辛○○
被      告  壬○○
被      告  庚○○
被      告  卯○○○
被      告  丁○○
被      告  戊○○
被      告  丑○○
被      告  乙○○○
訴訟代理人  巳○○
被      告  午○○○
被      告  甲○○○
兼上一人
訴訟代理人  子○○
人
上列當事人間請求分割共有物事件，本院於民國99年3 月10日言
詞辯論終結，判決如下：
    主  文
兩造共有坐落雲林縣北港鎮○○段三三一地號，地目建，面積九
二點五八平方公尺之土地應予變賣，所得價金由兩造按如雲林縣
北港地政事務所九十八年十二月三日土地複丈成果圖附表所示之
應有部分比例分配之。
訴訟費用由兩造按如上附表所示之應有部分比例負擔。
    事  實
一、原告起訴主張：坐落雲林縣北港鎮○○段331 （以下稱系爭
    土地）地號土地為兩造共有，應有部分各二分之一，兩造間
    無所謂不能分割之限制，又無因物之使用目的不能分割或約
    定不分割之情形，爰請求准予分割。又原請求現物分割，並
    同意被告己○○主張之分割方法分割，惟如按北港地政事務
    所繪製之複丈成果圖所示，A 、B 、C 三部分土地，因被告
    共有人人數過多，各共有人之應有部分面積過小，被告又無
    法提出繼續保持共有之同意書，而難以原物分割，對將來土
    地之使用及建築等無法地盡其利，多數共有人亦同意變價分
    割，自應以變價分割為允當，並能徹底解決共有關係及杜絕
    兩造間爭議。並聲明：求為判決如主文所示。
二、被告方面；
(一)、被告己○○未於最後言詞辯論到場，其準備書狀意旨略以：
    原告所提之分割方案，將被告等分配予爭土地之後方，未考
    慮到原告所欲分配之位置有被告己○○所有建物將面臨全數
    拆除，實有違依現物分割以維社會經濟之分割原則，又系爭
    土地與主要對外聯繫道路，尚隔有同段326 地號土地，為國
    有財產局經管之國有土地，現該土地由被告己○○繳納使用
    補償金而承租在案，此有國有土地使用補償金繳納通知書可
    稽，被告己○○有優先權，則被告施承承佑購買後當與系爭
    土地之前半段合併使用，如此方符土地之有效利用，如依原
    告之分割方案，則被告己○○將無法合併使用，有礙土地利
    用價值及分割後之經濟效益等語。
(二)、被告子○○、乙○○○、戊○○、壬○○、庚○○、丁○○
    、卯○○○、甲○○○、丙○○、午○○○、丑○○等人，
    除子○○、甲○○○外，均未於最後言詞辯論到場，惟共同
    具狀表示同意變價分割。
(三)、其餘被告則未於最後言詞辯論到場，亦未為任何書狀作何聲
    明或陳述。
三、本件程序部分：
    被告丙○○、癸○○○、寅○○、己○○、辛○○、壬○○
    、庚○○、卯○○○、丁○○、戊○○、丑○○、乙○○○
    、午○○○經合法通知，未於最後言詞辯論期日到場，核無
    民事訴訟法第386 條各款所列情形，爰依原告之聲請，由其
    一造辯論而為判決。
四、本院得心證之理由：
(一)、按「共有人得隨時請求分割共有物，但因物之使用目的不能
    分割或契約訂有不分割之期限者，不在此限。」「又共有物
    之分割，依共有人協議之方法行之。分割之方法不能協議決
    定，或於協議決定後因消滅時效完成經共有人拒絕履行者，
    法院得因任何共有人之請求，命為下列之分配：一、以原物
    分配於各共有人。但各共有人均受原物之分配顯有困難者，
    得將原物分配於部分共有人。二、原物分配顯有困難時，得
    變賣共有物，以價金分配於各共有人；或以原物之一部分分
    配於各共有人，他部分變賣，以價金分配於各共有人。以原
    物為分配時，如共有人中有未受分配，或不能按其應有部分
    受分配者，得以金錢補償之。」民法第823 條第1 項、第82
    4 條第1 項、第2 項、第3 項分別定有明文。
(二)、兩造共有系爭土地，應有部分各2 分之1 ，就系爭土地並無
    因物之使用目的不能分割或約定不分割之情形，但不能協議
    分割等情，已據原告提出與其所述相符之系爭土地登記謄本
    、地籍圖謄本各1 份在卷可憑，並為被告所不爭執，堪信原
    告主張屬實，從而，原告請求裁判分割系爭土地，於法有據
    ，應予准許。
(三)、按裁判分割共有物，屬形成判決，法院定共有物之分割方法
    ，固應斟酌當事人之聲明、共有物之性質、經濟效用及全體
    共有人之利益等，而本其自由裁量權為公平合理之分配，但
    並不受當事人聲明、主張或分管約定之拘束（最高法院93年
    度臺上字第1797號判決要旨參照）；又裁判上定共有物分割
    之方法時，分配原物與變賣之分配價金，孰為適當，法院本
    有自由裁量之權，不受任何共有人主張之拘束，最高法院29
    年上字第1792號判例亦可資參酌。共有物分割應審酌共有人
    之應有部分比例，各共有人之意願，各共有人間有無符合公
    平之原則及整體共有人之經濟利益等因素為通盤考量，以求
    得最合理之分割方法。系爭土地為細長方形，系爭土地與主
    要對外聯繫道路，尚隔有同段326 地號土地，為國有財產局
    經管之國有土地，系爭土地上有被告己○○使用之未保存登
    記鐵皮房屋，此有雲林縣北港地政事務所九十八年十二月三
    日土地複丈成果圖、地籍圖、本院勘驗筆錄及現場照片附卷
    可佐。故系爭土地如採取原物分割，仍為袋地，分割後之土
    地如附圖所示兩造分割成前後二等分，但為供後方分割土地
    出入尚須留有通道，如此分割，原告原來雖同意被告己○○
    意見分得後方土地，然其面積僅41.40 平方公尺（約12.5坪
    ），而被告15人分得之公同共有土地也僅41.40 平方公尺，
    以人數計算每人不到1 坪，勢必失其通常之使用價值，並降
    低該等土地之經濟效益；即使被告等人願就渠等分得部分合
    併使用，面積亦屬狹小而無法有效利用，而系爭土地上被告
    己○○使用之未保存登記房屋因其可分得之土地狹小，同樣
    無法保存利用，對原告而言其分得之後方土地，雖留有巷道
    通行，然隔有同段國有財產局經管之326 地號土地，不適於
    建屋或為其他使用之問題仍然存在，是如按原物分割，確不
    利於全體共有人，並有害於社會經濟。又本件採變價分割方
    式，反而有利於被告己○○欲保留其未保存登記房屋之目的
    ，即被告己○○於變價系爭共有物時，得買受系爭土地全部
    而保留其未保存登記房屋，如採原物分割其必然將拆除原告
    分得之A 部分土地上建物，而B 部分土地上之建物若其他公
    同共有人不同意其使用，則仍須拆除，顯不利於被告己○○
    。再者，原告及被告子○○、乙○○○、戊○○、壬○○、
    庚○○、丁○○、卯○○○、甲○○○、丙○○、午○○○
    、丑○○等人均同意變價分價，有同意書在卷可稽。衡諸上
    情，本院認應以變賣系爭土地，將價金依所有權應有部分比
    例分配予兩造之方式分割，始為適當。
(四)、從而，為能發揮系爭土地之經濟效能，及追求全體共有人之
    最大利益，本院認為系爭土地不宜為原物分割，而應予變價
    分割，將價金依共有人之應有部分比例分配予兩造，較能發
    揮系爭土地之最高經濟上利用價值，符合分割共有物徹底消
    滅共有關係及公平合理之本旨，爰依民法第824 條第2 項第
    2 款前段規定，定分割方法以變價分割，並將所賣得之價金
    由兩造依原應有部分比例分配取得。
四、另因共有物分割、經界或其他性質上類似之事件涉訟，由敗
    訴當事人負擔訴訟費用顯失公平者，法院得酌量情形，命勝
    訴之當事人負擔其一部，民事訴訟法第80條之1 定有明文。
    因本件土地分割後，全體共有人同蒙其利，本院酌量情形，
    命兩造依其原應有部分比例負擔訴訟費用。
中    華    民    國    99    年    3     月    24    日
                  民事第一庭        法  官  紀文勝
以上正本係照原本作成
如對本判決上訴，須於判決送達後20日內向本院提出上訴狀（須
按他造人數附繕本）。
中    華    民    國    99    年    3     月    24    日
                                    書記官  詹培煌

司法院資訊處製作；財團法人民間司法改革基金會備份。
